【裁判字號】    98,易,1645
【裁判日期】    990629
【裁判案由】    詐欺
【裁判全文】
臺灣臺南地方法院刑事判決              98年度易字第1645號
公  訴  人  臺灣臺南地方法院檢察署檢察官
被      告  乙○○
上列被告因詐欺案件，經檢察官提起公訴（98年度調偵字第1333
號），本院判決如下：
    主  文
乙○○犯如附表所示之詐欺取財罪，各處如附表所示之刑。應執
行有期徒刑捌月，如易科罰金，以新臺幣壹仟元折算壹日。緩刑
貳年。
其餘被訴部分無罪。
    事  實
一、乙○○於民國九十七年八、九月間向地下錢莊借款新臺幣（
    下同）六、七十萬元，每月所須支付予地下錢莊之本息超過
    四、五萬元，迄九十七年十一、十二月間累計積欠地下錢莊
    一百多萬元債務，已陷支付困難之窘境，竟意圖為自己不法
    之所有，隱瞞上開經濟困頓之事實，於九十七年十一月間某
    日至九十八年二月六日止，佯以年節銷售烏魚子利潤豐厚，
    有客人大批訂貨，急需資金進貨為由，先後於附表所時間、
    地點，向丙○○、甲○○、丁○○、己○○等人借款，並向
    丙○○、甲○○、丁○○、己○○等人訛稱數日後即可連同
    紅利一併返還，致使丙○○、甲○○、丁○○、己○○陷於
    錯誤，而如數借款予乙○○，乙○○得手後，隨即將款項返
    還予地下錢莊。嗣乙○○屆期卻未還款，經丙○○、甲○○
    、丁○○、己○○多次催討後，乙○○僅於九十八年一月下
    旬清償丁○○三萬元，即避不見面，丙○○、甲○○、丁○○、己○○等人遍尋不著乙○○，始知受騙。
二、案經丙○○、甲○○、丁○○、己○○訴由臺灣臺南地方法
    院檢察署檢察官偵查起訴。
    理  由
甲、程序部分：
一、證人即告訴人庚○○、丙○○、甲○○於警詢及檢察事務官
    調查時所為陳述，均係被告以外之人於審判外之陳述，被告
    既然不同意作為證據，依刑事訴訟法第一百五十九條第一項
    規定及第一百五十九條之五第一項規定之反面解釋，原則上
    即不得作為本案裁判基礎之證據資料。檢察官又未證明上開
    證人先前於警詢及檢察事務官調查時所為之陳述，有何較可
    信之特別情況，及是否係證明本案犯罪事實存否所必要之證
    據，不符合刑事訴訟法第一百五十九條之二例外得作為證據
    之要件規定，自無法回復其證據能力。
二、其餘以下所引用之供述或非供述證據，公訴人及被告於本案
    言詞辯論終結前，均未爭執其證據能力，本院審酌前開證據
    之作成或取得之狀況，並無非法或不當取證之情事，且亦無
    顯不可信之情況，並無證據力明顯過低之情形，復經本院於
    審判期日就上開證據依法進行調查、辯論，依刑事訴訟法第
    一百五十九條之五規定，均具有證據能力。
乙、實體認定：
壹、有罪部分：
一、訊據被告乙○○固不否認有於附表所示之時間、地點，以年
    節銷售烏魚子利潤豐厚，需籌措資金購買烏魚子為由，先後
    向告訴人丙○○、甲○○、丁○○、己○○等人借款之事實
    ，惟否認有何詐欺之犯行，辯稱：伊不是故意詐欺，伊當時
    跟他們借錢有心要還，是被迫無奈，因為家裡被地下錢莊迫
    害，才會逃走；伊除了將己○○借給伊的錢其中三分之一拿
    去還給地下錢莊外，其他人的錢並未拿去清償地下錢莊，而
    是拿去買烏魚子，再用買賣烏魚子賺的錢去還錢莊云云（見
    本院卷第十至十二頁、第一一一頁）。惟查：
(一)被告確有於附表所示時間、地點，以從事烏魚子生意，需籌
    措資金購買烏魚子為由，向告訴人等人借款之事實，業據證
    人即告訴人丙○○、甲○○、丁○○、己○○等人分別於警
    、偵訊及本院審理中證述明確。其中證人丙○○於九十九年
    四月十五日本院審理中證稱：九十七年十二月被告向伊借錢
    ，被告第一次向伊借十萬元，一星期後有還伊十萬五千元，
    之後再跟伊借二筆二萬五千元，一次是在公園路伊上班的服
    飾店，一次是在民族路的新光三越，被告向伊借錢時沒有說
    她欠地下錢莊錢，她說大概一星期就會還款，可是後來打給
    她，她都有理由，之後就不接電話了等語（見本院卷第四十
    五至四十九頁）。證人甲○○則於本院九十九年六月十七日
    審理中證述：被告說她從事烏魚子生意，客戶大宗訂貨，貨
    款不足，叫伊投資她，到時候收到貨款，要分紅給伊，大約
    三天客戶就會付款；九十八年一月十三日被告向伊借四萬五
    千元，約定三天後還款，九十八年一月十四日被告又打電話
    給伊，說有客戶要進貨，怕客戶會流失，要跟伊借十五萬元
    ，五天之後會還給伊，到時會給伊紅利；當時被告說四萬五
    千元的紅利是七千元，十五萬元的紅利約二萬元；被告約定
    清償的時間到期後，伊一直打電話給她，她就推說她在高雄
    或臺中，後來她就關機不接電話；印象中過完農曆年就找不
    到被告；被告向伊借錢時，伊不知道她已經積欠地下錢莊債
    務，如果知道就不會同意投資等語（見本院卷第一○六至一
    ○七頁）。證人丁○○於九十八年五月七日警詢中亦證述：
    九十八年一月十七日上午十一時許，丙○○帶被告到臺南市
    ○○路二六七號伊工作的服飾店找伊，被告以其做烏魚子大
    盤買賣生意，需要資金週轉為由，要伊以投資合夥名義借錢
    給她，並稱一星期內就可以連本帶利還錢，伊認為她是丙○○的好友，就拿十萬元借她；九十八年一月十九日下午十五
    時許，丙○○打電話給伊說被告要來跟伊談烏魚子買賣投資
    的事情，被告隨即到伊店裡，要伊繼續投資，伊就去提領五
    萬元交給被告，當時被告有約定農曆過年前（即九十八年一
    月二十六日前）就會把錢還伊，伊於農曆過年前撥打電話向
    被告催討，她都以人在臺北為由推託，後來就連電話都不接
    等語；於九十九年四月二十九日本院審理中結證稱：是丙○○帶被告到伊店裡才認識被告的，被告說她做烏魚子生意，
    資金上有問題，要伊調錢給她，她說因為年節快到了，只有
    短期調款，過年就會還伊，只要一個星期的時間，伊覺得時
    間蠻短的，就調給她；伊共交付被告十八萬元，一次十萬元
    、一次八萬元，因為伊向被告催討時她有還三萬元，所以警
    詢時才會說第二次投資五萬元等語（見本院卷第八十至八十
    一頁、第八十六頁）。另證人己○○則先後於九十八年五月
    七日警詢中證述：被告於九十八年二月四日上午十時許電話
    給伊，陳稱其做烏魚子大盤買賣生意，需要資金週轉，要伊
    以投資名義借錢給她，並稱五天就可以連本帶利賺回，伊信
    以為真，前後三次共拿二十七萬元借給被告，第一次是九十
    八年二月四日晚上二十二時許，在臺南市○○○路與永華路
    家樂福大賣場門口，伊請朋友陳志豪拿十二萬元給被告，第
    二次是翌日下午十四時許，在臺南市○○○路與永華路家樂
    福大賣場門口，伊親自拿五萬元給被告，第三次是同年月六
    日下午十五時許，被告至伊住處向伊拿十萬元，當時有與被
    告口頭約定五天內還錢，之後伊有打電話向被告催討，被告
    都跟伊說隔天就會匯錢至伊的帳戶，但都沒有匯，之後就不
    接電話，無法聯繫等語（見警卷第十一至十三頁）；復於偵
    查中證述：伊是透過丙○○認識被告，九十八年二月三日被
    告在電話中跟伊說有烏魚子生意要投資，急需現金，二月四
    日伊請朋友拿十二萬元在臺南市○○○路與永華路口交給被
    告，二月五日伊在同址交付五萬元給被告，二月六日伊又在
    住處門口拿十萬元給被告，她說二月八日就要匯錢給伊，但
    一直托延，最後就無法聯絡等語明確（見偵查卷二第七至八
    頁）。衡以證人丙○○、甲○○、丁○○、己○○業於九十
    九年四月二十七日與被告達成和解，有和解書一件在卷足憑
    （見本院卷第九十五頁），且被告於本院準備程序就此部分
    事實亦均不爭執，已如前述，是此部分事實，自堪認定。
(二)被告雖以前開情詞置辯，然其於偵查中業已自承：伊烏魚子
    是賣到過年前，過年後就沒有再出貨；伊於九十八年二月三
    日以後還向己○○調現金是為了還地下錢莊，伊沒有告訴己○○借款的目的是要還地下錢莊之用，伊跟他講錢是要用來
    買烏魚子；伊因為被地下錢莊逼的受不了才會騙他等語甚明
    （見偵查卷四第四頁、第六頁），被告於本院審理中翻異其
    詞，改稱：僅有將己○○所借款項全部的三分之一用以償還
    地下錢莊債務云云，無非飾卸之詞，難以憑採。又被告雖一
    再表示其確實有將向告訴人借得之款項用以投資在烏魚子買
    賣上云云，然被告自偵查迄至本院言詞辯論終結前為止，均
    無法提出其確有於案發當時買賣烏魚子之相關事證，諸如向
    大盤進貨或出貨予客戶之資料等物，供本院調查以實其說，
    已難遽認其所辯為可採。再者，被告於本院審理中供陳其販
    賣烏魚子的利潤每斤大約是一、二百元，所販賣的烏魚子都
    是以一箱為單位，一箱固定十斤，故每箱的利潤是一千至二
    千元，販賣烏魚子都是收取現金，且均是客戶向其訂貨之後
    ，才會去購買烏魚子等情（見本院卷第一一○頁）；復參以
    被告自警、偵訊以迄本院準備程序及審理過程均未提及其於
    九十八年農曆過年前後曾經因為買賣烏魚子而遭客戶倒債之
    情事。則倘若被告在向告訴人借款之初，確係為了投資烏魚
    子買賣，且其確實欲將買賣烏魚子的利潤一半分予告訴人，
    其餘利潤始供己作為清償地下錢莊之用，其在借款之初主觀
    上並無將告訴人所借款項用以清償地下錢莊之故意，則被告
    在九十八年農曆過年期間從事烏魚子買賣時既未遭任何客戶
    倒債，以致無法收回貨款，則被告既已全數取回其販售烏魚
    子之價款及利潤，何以卻無法依約償還告訴人本金及利潤？
    由此足見被告所辯，其僅欲將自己的利潤部分還給地下錢莊
    ，沒有想過要把向告訴人所借的錢拿去還給地下錢莊云云，
    顯與事證不符，無以憑採。
(三)末查，被告於本院準備程序及審理中供承其向告訴人借款當
    時，已經積欠地下錢莊合計約六、七十萬元本金，加上利息
    應該已有上百萬元債務，每個月要還地下錢莊超過四、五萬
    元債務，如果沒有跟告訴人借錢，就沒有辦法進貨買賣烏魚
    子，其向告訴人借款時，沒有告訴他們任何一位其向地下錢
    莊借款之事等情（見本院卷第十頁、第一一三頁），足認被
    告於向告訴人借款時，明知其已無任何清償債務之能力，仍
    蓄意隱瞞告訴人前開情事，並向告訴人佯稱借款係作為買賣
    烏魚子之用，且短期內即可收回貨款，並將本金連同紅利返
    還予告訴人，致使告訴人在不知被告財務狀況已惡化至無法
    清償任何債務之情形下，陷於錯誤而如數交付前開借款，被
    告在借款之初即存有不法所有之詐欺故意甚明。是被告前開
    所辯，顯屬事後卸責之詞，實難採信。
(四)綜上所述，本件事證明確，被告犯行均堪認定，自應依法論
    科。
二、核被告所為，均係犯刑法第三百三十九條第一項之詐欺取財
    罪。被告先於九十八年一月十三日，以從事烏魚子生意，客
    戶大宗訂貨，貨款不足為由，向告訴人甲○○借款四萬五千
    元，並表示三天之後客戶就會付款；復於九十八年一月十四
    日撥打電話予告訴人甲○○，陳稱有客戶要進貨，怕客戶會
    流失，要再向其借用十五萬元，並表示五天之後即可還款乙
    節，業據告訴人甲○○到庭證述明確，已如上述，則被告以
    年節銷售烏魚子利潤豐厚，有客人大批訂貨急需資金進貨為
    由，向告訴人甲○○詐取四萬五千元得手後，於翌日再以同
    一手法向告訴人甲○○詐取十五萬元，其第二次犯行，顯係
    另行起意而為，公訴人認被告先後二次向告訴人甲○○借款
    之行為，僅成立一詐欺取財罪，尚有未合，附此敘明。被告
    所犯數罪，犯意各別、行為互殊，應予分論併罰。爰審酌被
    告積欠地下錢莊債務，不向告訴人誠實告知，竟以詐欺之手
    段，向告訴人詐取金錢，嗣後即為避債不見蹤影，告訴人因
    此受有損害，且犯後猶否認犯行，難認有悔意，惟念及被告
    並無前科，事後業與告訴人達成和解，有和解書一件在卷可
    憑，暨其智識程度、家庭經濟狀況等一切情狀，量處如主文
    所示之刑，並諭知易科罰金之折算標準及定其應執行之刑，
    以資懲儆。又被告未曾因故意犯罪受有期徒刑以上刑之宣告
    ，有臺灣高等法院被告前案紀錄表一份在卷可按，其因一時
    經濟困窘致罹刑典，事後已與告訴人達成和解，有和解書一
    件在卷足憑，故本院認為被告經此教訓後，當能知所警惕而
    無再犯之虞，本院認所宣告之刑以暫不執行為適當，爰依刑
    法第七十四條第一項第一款規定宣告緩刑二年，以啟自新。
貳、無罪部分：
一、公訴意旨另以：被告原以經營養殖魚類販售為業，明知自己
    因積欠地下錢莊債務已無支付能力，竟意圖為自己不法之所
    有，於九十七年十二月下旬某日，在臺南市○○路○段一三
    四號十二樓之四佯以年節銷售烏魚子利潤豐厚，需籌資大量
    購買為由，向告訴人庚○○借款，並佯稱數日後即返還，致
    告訴人庚○○陷於錯誤，誤以被告之清償能力無虞，遂借款
    一萬元予被告。詎被告借款得手後，即逃匿無蹤，告訴人庚○○催討無著，始知受騙。因認被告此部分亦涉有詐欺取財
    罪嫌云云。
二、按犯罪事實應依證據認定之，無證據不得認定犯罪事實，不
    能證明被告犯罪者，應諭知無罪之判決，刑事訴訟法第一百
    五十四條第二項、第三百零一條第一項分別定有明文。又犯
    罪事實之認定，應憑證據，如未能發現相當證據，或證據不
    足以證明，自不能以推測或擬制之方法，作為裁判基礎（最
    高法院四十年臺上字第八六號判例意旨參照）；且認定犯罪
    事實所憑之證據，雖不以直接證據為限，間接證據亦包括在
    內，然而無論直接證據或間接證據，其為訴訟上之證明，須
    於通常一般之人均不致有所懷疑，而得確信其為真實之程度
    者，始得據為有罪之認定，倘其證明尚未達到此一程度，而
    有合理之懷疑存在而無從使事實審法院得有罪之確信時，即
    應由法院為諭知被告無罪之判決（最高法院七十六年臺上字
    第四九八六號判例意旨參照）。再檢察官對於起訴之犯罪事
    實，仍應負提出證據及說服之實質舉證責任，倘其所提出之
    證據，不足為被告有罪之積極證明，或其指出證明之方法，
    無從說服法院以形成被告有罪之心證，基於無罪推定之原則
    ，自應為被告無罪判決之諭知（最高法院九十二年臺上字第
    一二八號判例意旨參照）。
三、公訴人認被告涉有此部分詐欺取財罪嫌，無非係以告訴人庚○○於警詢及偵查中所為之指訴為其所憑之論據。訊據被告
    堅決否認涉有此部分詐欺取財罪嫌，辯稱：伊之前跟庚○○
    借十萬元，但是都還清了，伊不記得有單獨跟他借過一萬元
    等語（見本院卷第十一頁反面）。經查：證人即告訴人庚○○固於警詢中指訴：被告曾於九十七年十二月底某日晚間二
    十二時許，在臺南市○○路○段一三四號十二樓之四丙○○
    住處，以其從事烏魚子買賣，需要資金週轉為由，要伊以投
    資合夥名義借錢給她，並佯稱農曆年前就可以連本帶利賺回
    ，且送伊一盒烏魚子，伊信以為真，就拿現金一萬元借給她
    ，事後被告即避不見面等語；並於偵查中指訴：伊於九十八
    年一月在丙○○家認識被告，被告問伊要不要投資烏魚子生
    意，伊說沒有錢，被告說一萬、二萬也好，伊就拿一萬元現
    金給她等語明確（見警卷第七頁、偵查卷二第八頁）。惟告
    訴人庚○○於本院審理中以證人身分結證稱：九十七年十二
    月底，伊以匯款方式借十萬元予被告，當時被告說要做烏魚
    子生意，投資十萬元一個星期就有二、三萬元的紅利，後來
    經過伊的催促，被告才在借款之後約二十幾天把十萬元還給
    伊，但是原本說好的利息、利潤二、三萬元都沒有給伊，伊
    就跟被告說那算一萬元好了；警、偵訊時，伊想說被告明明
    還欠伊一萬元，所以就省略前面那一段，直接說被告欠伊一
    萬元等語（見本院卷第二十九至四十三頁），核與被告前揭
    所辯，其有向告訴人庚○○借十萬元，但已經還清，沒有單
    獨向告訴人庚○○借一萬元等情相符，足認被告此部分所辯
    ，確與事實相符，堪以採信。而按刑法第三百三十九條詐欺
    罪之成立，以行為人意圖為自己不法之所有，以詐術使人將
    本人或第三人之物交付為要件，被告既未於上開時、地，佯
    以年節銷售烏魚子利潤豐厚，需籌措資金購買烏魚子為由，
    向告訴人庚○○詐取一萬元借款，告訴人庚○○亦未因此陷
    於錯誤，而為交付財物之行為，則被告所為即不構成該罪，
    是此部分應屬民事糾葛。此外，復查無其他積極證據足證被
    告涉有公訴人所指前述犯行，被告此部分詐欺取財犯行尚屬
    不能證明，依前開法律規定及判例意旨，自應為被告無罪之
    諭知。
據上論斷，應依刑事訴訟法第二百九十九條第一項前段、第三百
零一條第一項，刑法第三百三十九條第一項、第四十一條第一項
、第八項、第五十一條第五款、第七十四條第一項第一款，刑法
施行法第一條之一，判決如主文。
本案經檢察官戊○○到庭執行職務。
中    華    民    國    99    年    6     月    29    日
                  刑事第十四庭  審判長法  官  陳金虎
                                      法  官  周紹武
                                      法  官  孫淑玉
以上正本證明與原本無異
如不服本判決應於收受本判後10日內向本院提出上訴書狀，並應
敘述具體理由。其未敘述上訴理由者，應於上訴期間屆滿後20日
內向本院補提理由書狀（均須按他造當事人之人數附繕本）「切
勿逕送上級法院」。
                                      書記官  方秀貞
中    華    民    國    99    年    6     月    29    日
附錄本案論罪科刑法條：
中華民國刑法第339條
（普通詐欺罪）
意圖為自己或第三人不法之所有，以詐術使人將本人或第三人之
物交付者，處 5 年以下有期徒刑、拘役或科或併科 1 千元以下
罰金。
以前項方法得財產上不法之利益或使第三人得之者，亦同。
前二項之未遂犯罰之。
附表
┌──┬──────┬──────┬───┬─────┬───────────┐
│編號│犯罪時間    │犯罪地點    │被害人│借款金額  │所犯罪名及宣告刑      │
│    │            │            │      │(新臺幣)  │                      │
├──┼──────┼──────┼───┼─────┼───────────┤
│1   │97年12月間某│臺南市○○路│丙○○│25,000元  │乙○○犯詐欺取財罪，處│
│    │日          │IROO服飾店  │      │          │有期徒刑貳月，如易科罰│
│    │            │            │      │          │金，以新臺幣壹仟元折算│
│    │            │            │      │          │壹日。                │
├──┼──────┼──────┼───┼─────┼───────────┤
│2   │97年12月間某│臺南市○○路│丙○○│25,000元  │乙○○犯詐欺取財罪，處│
│    │日          │新光三越百貨│      │          │有期徒刑貳月，如易科罰│
│    │            │公司前      │      │          │金，以新臺幣壹仟元折算│
│    │            │            │      │          │壹日。                │
├──┼──────┼──────┼───┼─────┼───────────┤
│3   │98年1月13日 │臺南市○○路│甲○○│45,000元  │乙○○犯詐欺取財罪，處│
│    │某時        │3段134號12樓│      │          │有期徒刑貳月，如易科罰│
│    │            │之4         │      │          │金，以新臺幣壹仟元折算│
│    │            │            │      │          │壹日。                │
├──┼──────┼──────┼───┼─────┼───────────┤
│4   │98年1月14日 │臺南市○○路│甲○○│150,000元 │乙○○犯詐欺取財罪，處│
│    │某時        │3段134號12樓│      │          │有期徒刑參月，如易科罰│
│    │            │之4         │      │          │金，以新臺幣壹仟元折算│
│    │            │            │      │          │壹日。                │
├──┼──────┼──────┼───┼─────┼───────────┤
│5   │98年1月17日 │臺南市○○路│丁○○│100,000元 │乙○○犯詐欺取財罪，處│
│    │某時        │267號       │      │          │有期徒刑參月，如易科罰│
│    │            │            │      │          │金，以新臺幣壹仟元折算│
│    │            │            │      │          │壹日。                │
├──┼──────┼──────┼───┼─────┼───────────┤
│6   │98年1月19日 │臺南市○○路│丁○○│80,000元  │乙○○犯詐欺取財罪，處│
│    │某時        │267號       │      │          │有期徒刑參月，如易科罰│
│    │            │            │      │          │金，以新臺幣壹仟元折算│
│    │            │            │      │          │壹日。                │
├──┼──────┼──────┼───┼─────┼───────────┤
│7   │98年2月4日某│臺南市中華西│己○○│120,000元 │乙○○犯詐欺取財罪，處│
│    │時          │路與永華路口│      │          │有期徒刑參月，如易科罰│
│    │            │之家樂福大賣│      │          │金，以新臺幣壹仟元折算│
│    │            │場門口      │      │          │壹日。                │
├──┼──────┼──────┼───┼─────┼───────────┤
│8   │98年2月5日某│臺南市中華西│己○○│50,000元  │乙○○犯詐欺取財罪，處│
│    │時          │路與永華路口│      │          │有期徒刑貳月，如易科罰│
│    │            │之家樂福大賣│      │          │金，以新臺幣壹仟元折算│
│    │            │場門口      │      │          │壹日。                │
├──┼──────┼──────┼───┼─────┼───────────┤
│9   │98年2月6日某│臺南市○○路│己○○│100,000元 │乙○○犯詐欺取財罪，處│
│    │時          │196號       │      │          │有期徒刑參月，如易科罰│
│    │            │            │      │          │金，以新臺幣壹仟元折算│
│    │            │            │      │          │壹日。                │
└──┴──────┴──────┴───┴─────┴───────────┘

司法院資訊處製作；財團法人民間司法改革基金會備份。
